【裁判字號】    91,自,39
【裁判日期】    920819
【裁判案由】    背信等
【裁判全文】
臺灣屏東地方法院刑事判決                            九十一年度自字第三九號
    自  訴  人
    即反訴被告    甲○○
    被      告
    即反訴自訴人  戊○○
    選任辯護人    蔡將葳
    被      告    己○○○
右列被告因背信等案件，經自訴人提起自訴，本院判決如左：
    主  文
戊○○、己○○○、乙○○、辛○○、庚○○、癸○○、壬○○均無罪。
甲○○、丁○○、丙○○均無罪。
    理  由
壹、本訴部分：
一、自訴意旨略以：自訴人甲○○、丁○○、丙○○於民國八十二年間分別向被告戊○○及案外人許明章承購屏東縣東港鎮○○里○○路二○二號（屏東縣東港鎮○○段二五三建號建物）、同路二○二號二樓（同段二五九建號建物）、同路二○
    二號四樓（同段二六八建號建物）。自訴人甲○○、丁○○於八十三年間與被告
    戊○○商議由其買回其二人之上開建物，遂於八十三年六月七日與被告戊○○在
    被告即代書壬○○事物所處代理簽訂買賣契約，買受人為被告己○○○，價金為
    新台幣（下同）三百五十三萬元、二百九十三萬四千元，被告戊○○已分別支付
    一百二十三萬元、九十三萬四千元，其餘價款二百三十萬元、二百萬元則承受自
    訴人原有之彰化銀行貸款，上開二建物並於八十三年七月二十日、二十一日移轉
    登記與買受人指定之被告乙○○、辛○○，均委託被告壬○○辦理所有權移轉登
    記及彰化銀行貸款承受之手續，其後被告辛○○於八十四年四月二十七日再移轉
    給被告庚○○；自訴人丙○○所有之上開建物則於八十三年間由被告己○○○買
    回，於八十三年十二月一日移轉登記與被告己○○○，亦委託被告壬○○辦理所
    有權移轉登記及彰化銀行貸款承受之手續，其後被告己○○○再於八十六年二月
    十八日移轉登記與被告癸○○（原名陳桂蘭）。惟被告壬○○竟只辦理上開建物
    所有權移轉登記，未向彰化銀行辦理貸款承受，卻告知自訴人均已辦妥，自訴人
    均不疑有他，迨於八十九年間接獲彰化銀行起訴自訴人清償借款之訴訟通知，始
    知被告壬○○未辦理銀行貸款承受，致自訴人甲○○、丁○○、丙○○分別經法
    院判決應給付銀行二百十七萬六千三百五十九元、一百一十六萬二千四百三十二
    元、一百四十四萬三千五百二十九元。因認被告壬○○受託辦理彰化銀行貸款承
    受之手續，竟未辦理完成，涉有刑法第三百四十二條背信罪嫌；而被告戊○○、
    己○○○、乙○○、辛○○、庚○○、癸○○共同詐欺，致自訴人三人陷於錯誤
    ，將建物移轉與被告乙○○、辛○○、己○○○，但卻蒙受上開判決之重大損失
    ，涉有刑法第三百三十九條詐欺罪嫌等語。
二、按犯罪事實應依證據認定之，無證據不得推定其犯罪事實；不能證明被告犯罪者
    ，應諭知無罪之判決，刑事訴訟法第一百五十四條及第三百零一條分別定有明文
    。所謂認定犯罪事實之證據，係指足以認定被告確有犯罪行為之積極證據而言，
    如未能發現相當證據或證據不足以證明，自不能以推測或擬制之方法，以為裁判
    基礎；認定不利於被告之事實，須依積極證據，苟積極證據不足為不利被告之認
    定時，即應為有利於被告之認定，更不必有何有利之證據。認定犯罪事實之證據
    雖不以直接證據為限，惟無論為直接或間接證據，須客觀上於一般人均不致有所
    懷疑而達於確信之程度者，始可據為有罪之認定，倘其證明尚未達於「確信」之
    程度，而有合理可疑存在時，即難據為被告不利認定。再者，告訴人（自訴人亦
    同）之告訴，係以使被告受刑事訴追為目的，是其陳述是否與事實相符，仍應調
    查其他證據以資認定，此有最高法院二十九年上字第三一０五號、四十年台上字
    第八十六號、三十年上字第八一六號、五十二年度台上字第一三００號、七十六
    年台上字第四九八六號判例可資參照。又背信罪亦以處理他人事務，故意違背任
    務為要件，如並非受託處理之事務，自不得以背信罪論處，此觀刑法第三百四十
    二條之規定甚明。另刑法詐欺取財罪，以有意圖不法所有之主觀要件為犯罪成立
    之要件；至於債務人於債之關係成立後，如有未依債之本旨履行民事債務之情形
    ，在一般社會經驗上可能之原因甚多，縱令是出於惡意不為履行，苟無足以證明
    其在債之關係發生時，自始即具有不法所有意圖之積極證據，亦僅能令負民事債
    務不履行之責任，依刑事訴訟法第一百五十四條之規定，尚不得據此債信違反之
    客觀事態，而推定債務人原有詐欺之犯意，自不得以詐欺罪相繩。
三、自訴人三人認被告壬○○涉有背信罪嫌，無非以自訴人甲○○、丁○○之上開建
    物買賣契約書係在被告壬○○事務所處簽訂，且載明買賣價金為給付現金及由買
    受人承受彰化銀行貸款，且自訴人三人之建物亦係由被告壬○○辦理所有權移轉
    登記事宜，則被告壬○○自係受託辦理所有權移轉登記及彰化銀行貸款承受之事
    務，但卻未辦理彰化銀行貸款承受，致其三人遭彰化銀行追償借款等，為其論據
    。又自訴人三人認被告戊○○、己○○○、乙○○、辛○○、庚○○、癸○○涉
    有共同詐欺罪嫌，則係以自訴人甲○○、丁○○之上開建物買賣契約，係由被告
    戊○○出面簽訂，而分別先後移轉與其配偶、子女、親戚即被告郭錦娟、乙○○
    、辛○○、庚○○、癸○○，卻未依契約辦理彰化銀行貸款承受，致自訴人三人
    遭彰化銀行追償借款，而受重大不損失，為其論據。
四、訊據被告壬○○堅詞否認有何背信之情事，辯稱：自訴人甲○○、丁○○之上開
    買賣契約書固係在其事務所簽訂，且載明買賣價金包括由買受人承受銀行貸款，
    但僅受託辦理所有權移轉登記，而無受託辦理彰化銀行貸款承受之事務，至自訴
    人丙○○之建物並未由其擬定買賣契約書，僅係由他人將文件交給其辦理所有權
    移轉登記，亦未受託辦理彰化銀行貸款承受之事務等語。被告戊○○、己○○○
    、乙○○、辛○○、庚○○、癸○○堅詞否認有何詐欺之情事，被告戊○○辯稱
    ：自訴人甲○○、丁○○之上開建物確實係其出面簽訂買賣契約，價金為三百五
    十三萬元、二百九十三萬四千元，已依契約支付現金一百二十三萬元、九十三萬
    四千元，其餘價款二百三十萬元、二百萬元則承受自訴人原有之彰化銀行貸款，
    且由被告壬○○辦理所有權移轉移轉登記與被告乙○○、辛○○，貸款承受係因
    銀行不願接受辦理變更借款人而未辦成，但其分別繳納自八十三年六月四日至八
    十六年十一月四日、八十三年七月七日至八十六年十一月七日之利息，其後因無
    力負擔始未再繳納，並無詐欺之意，另自訴人丙○○之上開建物並非其出面向其
    買受，並不知情，與其無關等語；被告郭錦娟、乙○○、辛○○、庚○○、癸○○辯稱：其均未出面與自訴人接洽，係被告戊○○接洽與約定登記移轉所有權等
    語。
五、經查：
  (一)自訴人甲○○、丁○○部分：
  1.自訴人甲○○、丁○○之上開建物於八十三年間與被告戊○○商議買回，遂於八
    十三年六月七日與被告戊○○在被告壬○○事務所處代理簽訂買賣契約，買受人
    為被告己○○○，價金為三百五十三萬元、二百九十三萬四千元，被告戊○○已
    分別支付現金一百二十三萬元、九十三萬四千元，其餘價款二百三十萬元、二百
    萬元則承受自訴人原有之彰化銀行貸款，並於八十三年七月二十日、二十一日移
    轉登記與買受人指定之被告乙○○、辛○○，均委託被告壬○○辦理所有權移轉
    登記事宜，其後被告辛○○於八十四年四月二十七日再移轉給被告庚○○，其後
    該二建物之貸款並未向彰化銀行辦理貸款承受之手續，但被告戊○○分別繳納自
    八十三年六月四日至八十六年十一月四日、八十三年七月七日至八十六年十一月
    七日之利息，其後未再繳納，致自訴人甲○○、丁○○遭彰化銀行起訴請求清償
    借款，經法院判決分別應給付銀行二百十七萬六千三百五十九元、一百一十六萬
    二千四百三十二元等情，為自訴人甲○○、丁○○陳明在卷（見本院卷第六三、
    一一一、一七八頁），且為被告戊○○所不爭執，並有買賣契約書二份（見本院
    卷第五、一一三頁）、土地及建物登記簿謄本各二份（見本院卷第六至十六頁及
    外放證物袋）、彰化銀行東港分行九十二年七月二十九日彰東港字第○七二九號
    函附催收款帳三份放款明細分類帳及十八份（見本院卷第一九一至二一三頁）、
    判決書二份（見本院卷第六六至八四頁），堪認屬實。
  2.自訴人甲○○、丁○○之上開建物買賣契約及所有權移轉登記與被告乙○○、辛○○之事宜，係在被告壬○○事務所處簽訂買賣契約及委託其辦理所有權移轉登
    記，其後亦係由被告壬○○辦理移轉與被告乙○○、辛○○之事宜一節，為自訴
    人甲○○、丁○○指訴在卷，且為被告壬○○所是認，足認該二建物買賣契約及
    所有權移轉登記事宜係委託被告壬○○辦理無誤。至於買賣契約中又記載部分買
    賣價金由買受人承受彰化銀行貸款等語，但被告壬○○否認其受託辦理此部分事
    務；衡情此項記載固然係上開買賣契約中之一部分，但並非必然委託被告壬○○
    辦理，自未能據買賣契約之記載即逕認被告壬○○受託辦理此部分事務。再自訴
    人甲○○、丁○○陳稱經其向被告壬○○詢問，其答稱以都辦好了等語（見本院
    卷第一○六、一○九頁），惟此為被告壬○○所否認（見本院卷第一○八頁）；
    審諸自訴人關於此部分之指訴已未明確表明其所詢問之事為何，即使其確係向被
    告壬○○詢問，但以被告壬○○確係受託辦理所有權移轉登記事宜，故即使其答
    稱以都辦好了，自未必係指彰化銀行貸款承受之事宜，故亦未能執此遽認被告壬○○確係受託辦理彰化銀行貸款承受之事宜。此外，自訴人又迄無法提出其他積
    極證據足證彰化銀行貸款承受事務係委託被告壬○○辦理，自未能僅以自訴人甲○○、丁○○之指述逕認被告壬○○受推託處理此部分事物。則既無法證明被告
    壬○○受託處理此部分事物，即不得以背信罪論處。
  3.參諸自訴人甲○○、丁○○上開建物之買賣契約固然記載部分價金由買受人承受
    彰化銀行貸款，惟所有權移轉登記與被告乙○○、辛○○後，並無向彰化銀行辦
    理變更借款人之記錄，亦未獲彰化銀行准許變更一節，業經彰化銀行東港分行九
    十二年七月二十九日彰東港字第○七二九號函覆明確（見本院卷第一九一至一九
    二頁）。審諸債務承受事宜，須經債權人承認始得發生效力，民法第三百零一條
    規定明確，依此，自需原債務人即自訴人甲○○、丁○○及債務承受人向債權人
    即彰化銀行提出申請，經彰化銀行同意始可，亦即此項申請尚非債務承受人自行
    辦理即可，而必須自訴人甲○○、丁○○及債務承受人配合協同辦理始可，且經
    彰化銀行同意始可。故本件自訴人甲○○、丁○○之貸款未辦理貸款承受，尚非
    可逕認係被告戊○○未辦理之故，即尚未得據此遽為不利被告戊○○之認定。況
    且，自訴人甲○○、丁○○之建物出賣時，被告戊○○即已分別給付現金一百二
    十三萬元、九十三萬四千元，其後又分別繳納自八十三年六月四日至八十六年十
    一月四日、八十三年七月七日至八十六年十一月七日之利息，以其先已給付相當
    數額之現金，且其後繳納利息時間又長達三年多，亦難認被告戊○○係基於詐欺
    之意圖而向自訴人甲○○、丁○○買受該二建物。此外，自訴人甲○○、丁○○
    復未能提出其他積極證據足證被告戊○○係基於詐欺意圖而為此賣賣，自未能僅
    依自訴人甲○○、丁○○之指述及以貸款承受方式給付之價金未履行，逕論被告
    戊○○詐欺罪責。
  4.又於本件買賣過程中，被告郭錦娟、乙○○、辛○○、庚○○均未出面一節，為
    自訴人陳明不諱（見本院卷第四八、一○七頁），且自訴人甲○○、丁○○復未
    能提出其他積極證據足證其等係基於詐欺意圖而為此買賣，自未能僅依自訴人甲○○、丁○○之指述及其等為登記名義人，又與被告戊○○有配偶、子女、親戚
    關係，遽以詐欺罪責相繩。
  (二)自訴人丙○○部分：
  1.自訴人丙○○之上開建物則於八十三年十二月一日移轉登記與被告己○○○，係
    委託被告壬○○辦理所有權移轉登記事宜，其後被告己○○○再於八十六年二月
    十八日移轉登記與被告癸○○，但卻未向彰化銀行辦理貸款承受，其後自訴人丙○○遭彰化銀行起訴請求清償借款，經法院判決應給付彰化銀行一百四十四萬三
    千五百二十九元等情，為自訴人丙○○陳明在卷，且有土地及及建物登記簿謄本
    各一份（見外放證物袋）、彰化銀行東港分行九十二年七月二十九日彰東港字第
    ○七二九號函附催收款帳三份放款明細分類帳及十八份（見本院卷第一九一至二
    一三頁）、判決書一份（見本院卷第八五至九十頁），堪認屬實。
  2.自訴人丙○○之上開建物移轉登記與被告己○○○之事宜，係由被告壬○○辦理
    ，但並未在委由被告壬○○簽訂買賣契約一節，為自訴人丙○○陳明在卷（見本
    院卷第一○八、一八一頁），且為被告壬○○所是認（見本院卷第一○八、一八
    一頁），足認該建物所有權移轉登記事宜係委託被告壬○○辦理無誤。但被告壬○○否認有受託辦理彰化銀行貸款承受之事務，衡諸自訴人丙○○自承確實未簽
    訂契約，事後始知所有權移轉登記事宜係被告壬○○辦理等語（見本院卷第一○
    八、一八一頁），顯示自訴人丙○○並未委託被告壬○○辦理任何事務，至於被
    告壬○○辦理所有權移轉登記之事務，係受他人所託，則關於其受託事務之內容
    為何，究否包括彰化銀行款承受之事務，自訴人丙○○並未能提出其他積極證據
    證明之，自未能僅以自訴人丙○○之指述逕認被告壬○○有受推託處理此部分事
    務，而無得遽以背信罪論處。
  3.自訴人丙○○固然先稱其建物係由被告己○○○買受，惟嗣後自承該建物並非賣
    給任何人，其原係所有權登記之人頭，從未繳過貸款，因要還給許明章之妻陳素
    美，而將文件交給陳素美辦理所有權移轉登記事宜等語（見本院卷第一一二、一
    三八至一三九頁），則自訴人丙○○前後陳述已有歧異。若依自訴人嗣後所稱，
    顯示該建物移轉登記及貸款承受事宜，應與陳素美相關，而與被告戊○○無涉，
    故該建物之彰化銀行貸款承受未辦理，是否涉有詐欺罪責，自與被告戊○○無涉
    ，即難逕以詐欺罪相繩。至於其後被告己○○○、癸○○固然先後經登記為所有
    權人，但相關移轉登記文件既係自訴人丙○○交由陳素美處理，於別無其他積極
    佐證之情形下，尚難僅以其二人受移轉登記為所有權人即認其因詐欺而得此利益
    ，而無以遽認其二人犯詐欺罪責。
六、綜上所述，本件自訴人所提事證尚無法證明被告壬○○有背信犯行及被告戊○○
    、己○○○、乙○○、辛○○、庚○○、癸○○有共同詐欺犯行，且復查無其他
    積極證據足認被告等人有自訴意旨所載犯行，故其犯罪嫌疑尚有不足，尚難遽而
    繩以背信、詐欺刑責。是依照首開說明，爰應為被告戊○○、己○○○、乙○○
    、辛○○、庚○○、癸○○、壬○○無罪之諭知。
貳、反訴部分：
一、反訴意旨略以：反訴被告甲○○、丁○○明知被告己○○○、乙○○、辛○○、
    庚○○、癸○○並未出面接洽其二人之買賣情事，自訴人丙○○明知其建物之移
    轉登記與其無涉，竟仍對被告戊○○、己○○○、乙○○、辛○○、庚○○、癸○○提起自訴，因認渠等三人涉犯刑法第一百六十九條誣告罪嫌。
二、按犯罪事實應依證據認定之，無證據不得推定其犯罪事實，不能證明被告犯罪者
    ，應諭知無罪之判決。刑事訴訟法第一百五十四條、第三百零一條分別定有明文
    。又按刑事訴訟法上所謂認定犯罪事實之證據，係指足以認定被告確有犯罪行為
    之積極證據而言，如未能發現相當證據或證據不足以證明，自不能以推測或擬制
    之方法，以為裁判基礎。又認定不利於被告之事實，須依積極證據，苟積極證據
    不足為不利被告之認定時，即應為有利於被告之認定，更不必有何有利之證據，
    最高法院三十年上字第八一六號判例足資參照。又按「刑法第一百八十條第一項
    之誣告罪，以意圖他人受刑事或懲戒處分，向該管公務員誣告為構成要件，故該
    項犯罪，不特須指出其具體事實，足以使人受刑事或懲戒處分，且須明知其為虛
    偽，具有故意構陷之情形始能成立，如對於事實有所誤認，即缺乏此種意思條件
    ，自難令負誣告責任。」「誣告罪之成立以意圖他人受刑事處分或懲戒處分，而
    為虛偽之告訴、告發、報告者為要件。所謂虛偽係指明知無此事實故意捏造而言
    ，若告訴人誤認有此事實或以為有此嫌疑，自不得指為虛偽，即難科以本罪。」
    「誣告罪之成立，須其申告內容完全出於憑空捏造，若所告尚非全然無因，衹因
    缺乏積極證明致被誣告人不受訴追處罰者尚難遽以誣告論罪。」，最高法院二十
    二年上字第三三六八號、四十年台上字第八八號及四十三年台上字第二五一號判
    例可資參照。所謂虛構事實，係指明知無此事實，而故意捏造者而言，是如若出
    於誤信、誤解、誤認或懷疑有此事實，或對其事實誇大其詞，或資為其訟爭上之
    攻擊或防禦方法，或其目的在求判明是非曲直者，固均不得謂屬誣告。即其所申
    告之事實，並非完全出於憑空捏造，或尚非全然無因，而只以不能積極證明為虛
    偽，或因證據不充分，致受誣告人不受追訴處罰者，亦不成立誣告罪。又按告訴
    人所訴事實，不能證明其係存在，對於被訴人為不起訴處分確定者，是否構成誣
    告罪，尚應就其有無虛構誣告之故意以為斷，並非當然可以誣告罪相繩。又誣告
    罪之成立，係以告訴人所訴被訴人之事實必須完全出於虛構為要件，若有出於誤
    會或懷疑有此事實而為申告，以致不能證明其所訴之事實為真實，縱被訴人不負
    刑責，而告訴人本缺乏誣告之故意，亦難成立誣告罪名。最高法院八十五年度訴
    字第二○二二號判決，亦同此見解。
三、經查，本件因自訴人甲○○、丁○○、丙○○自訴被告戊○○等六人上開涉嫌詐
    欺犯行，被告戊○○不以為然，遂對自訴人三人提出誣告之反訴。然自訴人甲○○、丁○○係以被告戊○○出面簽訂買賣契約，以被告己○○○為買受人，分別
    移轉登記與被告乙○○、辛○○，其後被告辛○○再移轉與被告庚○○；而自訴
    人丙○○係以其建物係移轉登記與被告己○○○，再移轉登記與被告癸○○，惟
    上開三建物所有權移轉登記後，原約定以承受彰化銀行貸款給付部分價金，但卻
    未依約辦理，致自訴人三人遭彰化銀行起訴，應給付二百十七萬六千三百五十九
    元、一百一十六萬二千四百三十二元、一百四十四萬三千五百二十九元等事實，
    認被告戊○○等六人涉有詐欺罪嫌為據，始對之提出自訴。惟自訴人甲○○、丁○○之二建物確係被告戊○○出面簽訂買賣契約，以被告己○○○為買受人，分
    別移轉登記與被告乙○○、辛○○，其後被告辛○○再移轉與被告庚○○，買賣
    契約約定之部分價金以買受人承受彰化銀行貸款方式給付，但因未辦理貸款承受
    ，又未繳納利息，致自訴人甲○○、丁○○遭法院判決應給付二百十七萬六千三
    百五十九元、一百一十六萬二千四百三十二元；另自訴人丙○○之建物確係登記
    為被告己○○○所有，其後再移轉與被告癸○○，而彰化銀行貸款部分亦未辦理
    變更，致自訴人丙○○經法院判決應給付一百四十四萬三千五百二十九元等情，
    已如前述，故自訴人所訴並非無中生有，虛構事實，依此，實乃因自訴人三人誤
    認事實緣由及對於法律上之見解有所誤會，致提出自訴使然。故依上開見解，自
    訴人三人當無誣告之故意至明。雖自訴人對反訴人之自訴部分經本院為無罪之認
    定（詳如前述），然自訴人既非無中生有，虛構事實，是自難僅因自訴人三人所
    指訴反訴人之犯行，因罪嫌不足無從認定，即遽以推論渠等係屬誣告，而為自訴
    人三人不利之認定。此外，復查無其他確切之證據足證反訴被被告即自訴人三人
    有誣告犯罪，依前開判例之意旨，應認其等之犯罪，尚屬不能證明，應為其無罪
    之諭知。
四、被告丁○○、丙○○經合法傳喚，無正當理由不到庭，本院認本件係應諭知無罪
    之案件，爰不待其陳述逕行判決。
據上論結，應依刑事訴訟法第三百四十三條、第三百零一條第一項、第三百零六條，
判決如主文。
中      華      民      國    九十二    年      八      月     十九     日
                                      臺灣屏東地方法院刑事第三庭
                                          法  官   洪乙心
右正本證明與原本無異。
如不服本判決應於收受本判決後送達後十日內向本院提出上訴書狀，其未敘述上訴理
由者，並得於提起上訴後十日內向本院補提理由書狀（均須按他造當事人之人數附繕
本 ）「切勿逕送上級法院」
                                          書記官   陳月珍
中      華      民      國     九十二   年       八     月     十九     日
二、按犯罪事實應依證據認定之，無證據不得推定其犯罪事實；又不能證明被告犯罪
    者，應諭知無罪之判決，刑事訴訟法第一百五十四條及第三百零一條第一項分別
    定有明文。又事實之認定，應憑證據，如未能發現相當證據，或證據不足以證明
    ，自不能以推測或擬制之方法，為裁判之基礎（最高法院四十年台上字第八六號
    判例參照）。又按誣告罪之成立，須其申告內容完全出於憑空捏造虛構，若所申
    告尚非全然無因，或懷疑有此事實而為申告，祇因缺乏積極證明致被誣告人不受
    訴追處罰者，雖不能證明其所訴係屬實在，然尚無積極證據證明其確係故意虛構
    者，則告訴人本缺乏誣告之故意，尚難遽以誣告罪責論處（最高法院四十三年臺
    上字第二五一號、四十四年臺上字第八九二號、四十六年臺上字第九二七號判例
    意旨可參）。再按誣告罪之成立以意圖他人受刑事處或懲戒處分，而為虛偽之告
    訴、告發、報告者為要件，所謂虛偽係指明知無此事實故意捏造而言，若告訴人
    誤認有此事實或以為有此嫌疑，自不得指為虛偽，即難科以本罪（最高法院四十
    年台上字第八八號判例意旨參照），易言之，即昧於法律上之見解誤認應受刑事
    處分而為申告，因欠缺誣告之故意或要件，亦難令負誣告罪責。


司法院資訊處製作；財團法人民間司法改革基金會備份。
